臺灣新北地方法院民事判決
110年度訴字第674號
原      告  財團法人新北市大觀書社

法定代理人  林瀚東
訴訟代理人  羅翠慧律師
            王曼瑜律師（已解除委任）
複  代理人  羅筱茜律師
被      告  洪向甫
            王立群
            周朝陽

上列當事人間請求拆屋還地等事件，經本院於民國111年1月4日
言詞辯論終結，判決如下：
    主  文
被告乙○○應將坐落於新北市○○區○○段○○○○地號土地上如附圖所示
A之1部分（面積一四零點零三平方公尺）、B之1部分（面積二點
三三平方公尺）、新北市○○區○○段○○○○地號土地上如附圖所示A
之2部分（面積三十點一三平方公尺）、B之2部分（面積一十點
一七平方公尺）之地上物拆除，並將土地騰空返還原告。
被告乙○○應給付原告新臺幣柒拾壹萬參仟壹佰捌拾壹元，及自民
國一百一十年十一月十五日起至清償日止，按週年利率百分之五
計算之利息，並自民國一百一十年三月五日起至返還前項土地之
日止，按月給付原告新臺幣壹萬壹仟伍佰陸拾捌元。
被告丙○○應自第一項所示地上物騰空遷出。
原告其餘之訴駁回。
訴訟費用由被告乙○○負擔四分之二，被告丙○○負擔四分之一，餘
由原告負擔。
本判決第一、二、三項於原告以新臺幣貳佰玖拾萬元為被告乙○○
、丙○○預供擔保，得為假執行，但被告乙○○、丙○○如以新臺幣捌
佰陸拾柒萬陸仟參佰伍拾元為原告預供擔保，得免為假執行。
原告其餘假執行之聲請駁回。    
    事實及理由
壹、程序部分
一、按訴狀送達後，原告不得將原訴變更或追加他訴，但請求之
    基礎事實同一者，不在此限；不變更訴訟標的，而補充或更
    正事實上或法律上之陳述者，非為訴之變更或追加，民事訴
    訟法第255條第1項但書第2款、第3款、第256條分別定有明
    文。本件原告起訴聲明原為：㈠被告丙○○應將坐落於新北市○○區○○段00○0地號土地上如起訴狀附圖所示A部分面積1平方
    公尺、同地段16之4地號土地（下稱16之4地號土地）上如起
    訴狀附圖所示B部分面積7平方公尺、同地段16之2地號土地
    （下稱16之2地號土地）上如起訴狀附圖所示C部分面積7平
    方公尺（均以實測為準）之地上物拆除，並將土地騰空返還
    原告。㈡被告丙○○應給付原告新臺幣（下同）5萬8,566元，
    及自起訴狀繕本送達翌日起至清償日止，按週年利率5%計算
    之利息，暨自民國110年3月5日起至返還第㈠項土地之日止，
    按月給付原告950元。嗣追加甲○○、乙○○為被告，變更聲明
    為：㈠被告乙○○、甲○○應將坐落16之2地號土地上如附圖所示
    A之1部分面積140.03平方公尺、16之4地號土地上如附圖所
    示A之2部分面積30.13平方公尺之鐵皮屋主體；16之2地號土
    地上如附圖B之1部分面積2.33平方公尺、16之4地號土地上
    如附圖B之2部分面積10.17平方公尺之雨遮（前開鐵皮屋主
    體及雨遮合稱為系爭地上物）拆除，並將土地騰空返還原告
    。㈡被告乙○○、甲○○應給付原告71萬3,181元，及自民事追加
    被告暨更正訴之聲明狀繕本送達翌日起至清償日止，按週年
    利率5%計算之利息，暨自110年3月5日起至返還第㈠項土地之
    日止，按月給付原告1萬1,568元。㈢被告丙○○應自系爭地上
    物騰空遷出（見本院卷第105頁至第107頁、第171頁至第173
    頁）。核原告依附圖測量結果特定請求被告拆除之系爭地上
    物位置、面積及給付之不當得利數額，係屬更正事實上或法
    律上之陳述，非為訴之變更或追加，而原告追加被告及變更
    被告丙○○部分之聲明，係基於其所有16之2、16之4地號土地
    遭系爭地上物占用之同一基礎事實，合於前揭法律規定，應
    予准許。
二、被告甲○○經合法通知，未於言詞辯論期日到場，核無民事訴
    訟法第386條所列各款情形，爰依原告之聲請，由其一造辯
    論而為判決。
貳、實體部分
一、原告主張：
　㈠拆屋還地及遷出部分：
　　16之2、16之4地號土地（下合稱系爭2筆土地）為原告所有
    ，惟現遭被告乙○○、甲○○所蓋之系爭地上物無權占用，系爭
    地上物外牆噴漆「61-11」之號碼，鐵門上噴漆「61之10」
    號碼，被告甲○○並將系爭地上物出租予被告丙○○，惟被告丙○○稱其無法連絡上被告甲○○，只能聯絡出面與其簽立租約之
    被告乙○○，且其從未見過被告甲○○，都是被告乙○○出面向其
    收租金等語，顯見被告乙○○、甲○○就系爭地上物均有使用、
    收益及管理之權能，其等皆為系爭地上物之事實上處分權人
    。爰依民法第767條第1項前段、中段，請求被告丙○○自系爭
    地上物搬離，併請求被告乙○○、甲○○拆除系爭地上物，將系
    爭2筆土地返還予原告。
　㈡不當得利部分：
  ⒈被告乙○○、甲○○占有系爭2筆土地並無合法權源，其等無法律
    上原因占有使用系爭2筆土地而受有利益，致原告受有無法
    利用系爭2筆土地之損害，原告自得請求其等給付占有系爭2
    筆土地之相當於租金之不當得利，爰依民法第179條不當得
    利之法律關係請求之。
　⒉系爭2筆土地附近蓋有眾多廠房，多數中小企業承租作為營業
    使用，具有一定之商業活動，且鄰近僑中一街124巷，該道
    路寬約14米，出入方便、車輛往來頻繁，附近有傳統市場、
    3間便利商店、幼兒園、診所等，生活機能良好，鄰近學校
    有大觀國中、大觀國小、華僑實驗中學、國立臺灣藝術大學
    等，距離300公尺左右有臺北客運公車234號、264號、F502
    號、藍35號之公車站牌，約10分鐘即有1班公車經過，並臨
    環河道路及台65線五股土城快速道路，應以系爭2筆土地申
    報地價年息10%作為不當得利計算之標準。
　⒊系爭2筆土地於105年、106年申報地價為每平方公尺8,160元
    ，107年至110年之申報地價為每平方公尺7,600元。以系爭2
    筆土地申報地價年息10%計算，被告乙○○、甲○○應給付原告
    自起訴之日起前5年（即105年3月5日至110年3月4日）之相
    當於租金之不當得利數額共計71萬3,181元，而自110年3月5
    日起至返還系爭2筆土地之日止，按月給付原告相當於不當
    得利數額則為1萬1,568元等語。
　㈢並聲明：⒈被告乙○○、甲○○應將坐落系爭2筆土地上如附圖所
    示之系爭地上物拆除，並將土地騰空返還原告。⒉被告乙○○
    、甲○○應給付原告71萬3,181元，及自民事追加被告暨更正
    訴之聲明狀繕本送達翌日起至清償日止，按週年利率5%計算
    之利息，暨自110年3月5日起至返還前開土地之日止，按月
    給付原告1萬1,568元。⒊被告丙○○應自系爭地上物騰空遷出
    。⒋願供擔保，請准宣告假執行。
二、被告則以：
  ㈠被告丙○○部分：
　　系爭地上物不是我所有，我是承租戶，出租人是被告甲○○，
    我跟他承租近4年，從106年10月1日開始承租，租期在108年
    9月30日屆滿後又再續租，雖沒有簽訂新租約，我還是繼續
    付租金給被告甲○○，一直到109年要消防安檢的時候，我跟
    被告甲○○才就原來的租約修改租賃期間，所以續租租約才會
    從109年7月1日開始。我是透過被告乙○○把租金交給被告甲○○，我跟被告甲○○的租約也是被告乙○○代被告甲○○簽的，指
    紋也是被告乙○○蓋的。系爭地上物小門噴漆寫「61之10」，
    大門部分卻有噴漆「61-11」，我也不曉得門牌究竟是多少
    等語，資為抗辯。
　㈡被告乙○○部分：
　　系爭地上物是我蓋的，但我後來把系爭地上物賣給被告甲○○
    ，因為我欠被告甲○○錢，被告甲○○沒有時間收租，所以由我
    幫被告甲○○簽租約跟收租金，系爭地上物的維修也是我處理
    的，我跟被告甲○○的買賣契約因為時間久遠，已經沒有留存
    。我當初是跟第三人購買系爭2筆土地，第三人還跟我說可
    以蓋房子，我不是無因占有，我跟第三人間的買賣契約還留
    著，但是已經過了追訴權時效。系爭地上物我蓋完很久，原
    告才出來主張，蓋的時候原告沒有出來主張，不然我就會知
    道我被騙等語，資為抗辯。
　㈢均聲明：⒈原告之訴駁回。⒉如受不利之判決，願供擔保請准
    宣告免為假執行。
三、被告甲○○經合法通知未於言詞辯論期日到庭，亦未提出任何
    書狀為聲明、陳述。
四、本院得心證之理由：
　㈠原告主張系爭2筆土地為其所有，現遭系爭地上物占用如附圖
    所示位置、面積等情，業據其提出系爭2筆土地之第二類謄
    本影本、系爭地上物現場照片為證（見本院卷第23頁至第25
    頁、第29頁、第205頁至第209頁），並經本院現場履勘確認
    ，及囑託新北市板橋地政事務所測繪附圖所示土地複丈成果
    圖在卷可憑（見本院卷第153頁至第155頁、第159頁至第161
    頁），被告丙○○、乙○○就前開事實亦未爭執， 堪認屬實。
  ㈡拆屋還地及遷出部分：
　⒈按所有人對於無權占有或侵奪其所有物者，得請求返還之。
    對於妨害其所有權者，得請求除去之。有妨害其所有權之虞
    者，得請求防止之，民法第767條第1項定有明文。次按土地
    及坐落其上之房屋為各別獨立之不動產（民法第66條第1項
    參照），而占有土地者乃坐落於該土地上之房屋，占有房屋
    者則為該房屋之所有人或使用人，因此倘房屋無權占有土地
    者，土地所有權人可命對該房屋有事實上處分權之人（已辦
    理所有權登記之房屋所有人或違章建築之買受人，即有拆除
    房屋權限者，非必為房屋之所有權人）拆屋還地及請求該房
    屋現占有人（非必為房屋之所有權人）遷出（最高法院104
    年台上字第1939號判決意旨參照）。又按以無權占有為原因
    ，請求返還土地者，占有人對土地所有權存在之事實無爭執
    ，而僅以非無權占有為抗辯者，土地所有權人對其土地被無
    權占有之事實無舉證責任，占有人自應就其取得占有係有正
    當權源之事實證明之（最高法院85年度台上字第1120號判決
    意旨參照）。
　⒉經查，被告乙○○自承系爭地上物為其所興建等語（見本院卷
    第393頁），堪認系爭地上物之事實上處分權人為被告乙○○
    。被告乙○○雖辯稱其已將系爭地上物出售予被告甲○○，且係
    代被告甲○○將系爭地上物出租予被告丙○○云云，惟被告乙○○
    並未提出其與被告甲○○間關於系爭地上物之買賣契約或授權
    書等證據以實其說，是其辯詞已有可議之處。又觀之被告丙○○陳稱其於106年10月1日開始承租，是透過被告乙○○將租金
    轉交給被告甲○○，租約是被告乙○○代被告甲○○所簽，租約上
    之指紋亦為被告乙○○所蓋等語（見本院卷第89頁至第90頁、
    第378頁），可知系爭地上物實際上係由被告乙○○所管理支
    配，而自被告丙○○承租系爭地上物至今已4年有餘，倘被告
    甲○○確為系爭地上物實際上之出租人，殊難想像4年間均未
    曾出面與承租人洽談出租事宜，則被告甲○○是否自被告乙○○
    處受讓系爭地上物之事實上處分權，仍屬有疑。另被告甲○○
    自106年至110年均無申報租金所得，此有本院依原告聲請調
    閱被告甲○○之稅務電子閘門財產所得調件明細表在卷可憑（
    見限制閱覽卷內），難以據此認定其為系爭地上物之事實上
    處分權人。是以，被告乙○○既自承系爭地上物為其所蓋，又
    未提出其將系爭地上物事實上處分權轉讓予被告甲○○之證據
    ，亦由其出面與被告丙○○簽訂租約及收受租金，應可據此認
    定被告乙○○仍為系爭地上物之事實上處分權人。
　⒊原告主張系爭地上物無權占有系爭2筆土地，依前揭說明，應
    由被告乙○○就系爭地上物有權占有系爭2筆土地乙節負舉證
    之責。然被告乙○○僅稱其向第三人購買系爭2筆土地，該第
    三人並稱可蓋房子，其並非無因占有云云，惟系爭2筆土地
    自63年4月4日即登記為原告所有，此參系爭2筆土地之第二
    類謄本即知（見本院卷第23頁至第25頁），被告乙○○未曾取
    得系爭2筆土地所有權，故被告乙○○所稱買賣縱令屬實，亦
    僅與該第三人發生債權效力，仍無從對抗原告。此外，被告
    乙○○並未提出其他事證，則其辯稱系爭地上物並非無權占有
    系爭2筆土地，難認可採，故原告依民法第767條第1項前段
    、中段所有物返還請求權之法律關係，請求被告乙○○拆除系
    爭地上物，並將占用之系爭2筆土地騰空返還原告，應屬有
    據。又被告丙○○為系爭地上物之承租人，乃系爭地上物之現
    占有人，而系爭地上物並無占有系爭2筆土地之權源，則原
    告依前揭規定請求被告丙○○自系爭地上物遷出，亦屬有據。
    至於被告甲○○則非系爭地上物之事實上處分權人，自無權利
    可拆除系爭地上物，原告併依前開所有物返還請求權之法律
    關係，請求被告甲○○拆除系爭地上物，並將占用之系爭2筆
    土地騰空返還原告，則非有據。
  ㈢不當得利部分：
　⒈按無法律上之原因而受利益，致他人受損害者，應返還其利
    益，民法第179條定有明文。又按無權占有他人之土地，可
    能獲得相當於租金之利益，此為通常之觀念（最高法院61年
    台上字第1695號判決要旨參照）。被告乙○○所有之系爭地上
    物無權占有原告之系爭2筆土地如附圖所示，業經本院認定
    如前，是原告主張被告乙○○係無法律上之原因受有使用土地
    之利益，致原告受有相當於土地租金之損失，得向被告乙○○
    請求相當於租金之不當得利，即非無據。
　⒉又按城市地方房屋之租金，以不超過土地及其建築物申報總
    價年息百分之十為限。該項規定於租用基地建築房屋準用之
    ，土地法第97條第1項、第105條分別定有明文。而該條之土
    地價額，依土地法施行法第25條規定，係指法定地價而言。
    又法定地價，依土地法第148條規定，係指土地所有權人依
    土地法所申報之地價，故土地法第97條所謂之土地申報價額
    ，即指該土地之申報地價。另土地法第97條第1項之所謂年
    息百分之十為限，乃指租金之最高限額而言，要無必須照申
    報價額年息百分之十計算之，尚須斟酌基地之位置，工商繁
    榮程度、使用人利用基地之經濟價值、所受利益，彼等關係
    及社會感情等情事，以為決定（最高法院68年台上字第3071
    號判例意旨參照）。本院審酌系爭2筆土地靠近僑中一街124
    巷，該處出入方便，車輛往來頻繁，附近亦有傳統市場、便
    利商店、藥局、中藥行等，有原告所提出之僑中一街102巷3
    弄現場照片5張可資佐證（見本院卷第367頁至第371頁），
    並參酌被告乙○○所占用系爭2筆土地之面積與位置，衡量原
    告所受之損害及被告乙○○因出租系爭地上物所得之利益，認
    本件原告以土地申報地價年息10%為計算相當於租金之不當
    得利之標準，應屬適當。而系爭地上物面積共為182.66平方
    公尺（計算式：140.03+30.13+2.33+10.17＝182.66），系爭
    2筆土地於105、106年之申報地價為每平方公尺8,160元、10
    7年至110年之申報地價為每平方公尺7,600元，此有系爭2筆
    土地第二類謄本影本在卷可查（見本院卷第33頁至第35頁）
    ，據此計算被告乙○○自原告起訴前5年即105年3月5日起至11
    0年3月4日止，因占用系爭2筆土地所受相當於租金之不當得
    利數額為71萬3,181元【計算式：⑴105年3月5日起至106年12
    月31日：182.66平方公尺x8,160元/平方公尺x10%x667/365
    年＝272,375（元以下四捨五入，以下均同）；⑵107年1月1日
    至110年3月4日：182.66平方公尺x7,600元/平方公尺x10%x1
    159/365年＝440,806；⑴+⑵＝713,181】，而原告請求被告乙○○
    自110年3月5日起至拆屋還地之日止，按月給付原告之不當
    得利數額應則為1萬1,568元（計算式：182.66平方公尺x7,6
    00元/平方公尺x10%÷12＝11,568）。
　⒊至於原告請求被告甲○○給付不當得利部分，因被告甲○○並非
    系爭地上物之事實上處分權人，未因系爭地上物占有系爭2
    筆土地而受有利益，故原告此部分請求，即屬無據。
五、末按給付無確定期限者，債務人於債權人得請求給付時，經
    其催告而未為給付，自受催告時起，負遲延責任，其經債權
    人起訴而送達訴狀，或依督促程序送達支付命令，或為其他
    相類之行為者，與催告有同一之效力；遲延之債務，以支付
    金錢為標的者，債權人得請求依法定利率計算之遲延利息；
    應付利息之債務，其利率未經約定，亦無法律可據者，週年
    利率為5%，民法第229 條第2 項、第233 條第1 項前段、第
    203 條分別定有明文。原告之民事追加被告暨更正訴之聲明
    狀繕本係於110年11月4日寄存送達被告乙○○，有送達證書在
    卷可稽，於110年11月14日發生送達效力，故原告請求被告
    乙○○給付自110年11月15日起至清償日止，按週年利率5%計
    算之遲延利息，亦屬有據。
六、綜上所述，被告乙○○所有系爭地上物乃無權占有原告所有系
    爭2筆土地如附圖所示位置、面積，並受有相當於租金之不
    當得利，被告丙○○則為系爭地上物之現占有人。從而，原告
    依民法第767條第1項前段、中段、第179條等規定，請求被
    告乙○○應將坐落系爭2筆土地上如附圖所示系爭地上物拆除
    ，並將土地騰空返還原告，及給付原告71萬3,181元與自110
    年11月15日起至清償日止，按週年利率5%計算之利息，暨自
    110年3月5日起至返還前開土地之日止，按月給付原告1萬1,
    568元，被告丙○○則應自系爭地上物騰空遷出，為有理由，
    應予准許，逾此範圍之請求，則無理由，應予駁回。又原告
    勝訴部分，原告、被告乙○○、丙○○均陳明願供擔保為假執行
    及免為假執行之宣告，經核於法並無不合，爰分別酌定相當
    擔保金額後准許之。至原告敗訴部分，其訴既經駁回，其假
    執行之聲請亦失所附麗，應併予駁回。
七、本件事證已臻明確，兩造其餘之攻擊防禦方法、調查證據聲
    請及未經援用之證據，經本院斟酌後，認為均不足以影響本
    判決之結果，自無逐一詳予論駁之必要，併此敘明。
八、訴訟費用負擔之依據：民事訴訟法第79條、第85條第1項。
中　　華　　民　　國　 111　　年　　 2　　月　　10　　日
                  民事第四庭  法　官  莊佩頴　
以上正本係照原本作成
如對本判決上訴，須於判決送達後20日之不變期間內，向本院
提出上訴狀。如委任律師提起上訴者，應一併繳納上訴審裁判
費。
中　　華　　民　　國　 111　　年　　 2　　月　　10　　日
                    　　　　　書記官  李瑞芝